臺北高等行政法院判決
　　　　　　　　　　　　　　　　　　　93年度簡字第1062號
原　　　告　甲○○
被　　　告　臺北市政府衛生局
代　表　人　宋晏仁（局長）
上列當事人間因醫療法事件，原告不服台北市政府中華民國93年
6月30日府訴字第09315248900號訴願決定，提起行政訴訟，本院
判決如下：
　　主  文
原告之訴駁回。
訴訟費用由原告負擔。
　　事  實
一、事實概要：
    原告係台北市○○區○○路2段93之1號景升聯合診所負責醫
    師，經民眾檢舉該診所懸掛「鼻過敏耳鳴雷射治療中心」及
    「景升減肥專科、醫學美容皮膚病」等刊登醫療器材及與核
    准登記科別不同之市招，且自行印製內容刊載：「…景升聯
    合診所…免費骨質密度檢查憑健保卡免費31項健康檢查…憑
    健保卡過敏患者可作免費過敏原檢測廠商贈送100罐維他命C
    、喉糖、纖維條，送完為止…健保可作心電圖、超音波、鼻
    咽喉內視鏡…本院備有各種超音波及高溫蒸氣化痰機…特設
    雷射耳鳴腦鳴及雷射鼻過敏門診，由院長甲○○醫師親自主
    持…預約電話0000-0000…」等詞句之醫療廣告傳單，放置
    於診所門前騎樓之長桌上供民眾取閱，案經台北市文山區衛
    生所以民國93年5月3日北市文衛三字第09360240200號函報
    請被告核辦。經被告審認系爭市招及醫療廣告，違反行為時
    醫療法第44條第1項及第60條第1項規定，且以原告曾於93年
    3月26日聯合報夾報散發違規醫療廣告傳單，前經被告處罰
    在案，乃認定原告本件係第2次違規，爰依行為時醫療法第
    77條第1項規定，以93年5月7日北市衛三字第09333107300號
    行政處分書，處以新台幣6萬元罰鍰。原告不服，提起訴願
    ，經遭決定駁回，遂向本院提起行政訴訟。
二、兩造聲明：
　(一)原告聲明：
    訴願決定及原處分均撤銷。
  (二)被告聲明：
    1.駁回原告之訴。
    2.訴訟費用由原告負擔。
三、兩造之爭點：原告所懸掛的市招及印製傳單的內容，是否有
    招徠患者醫療之行為，而應處以罰鍰？
　(一)原告主張之理由：
    1.醫療法第8條規定：「醫療廣告，係指利用傳播媒體，宣
      傳醫療業務，以達招徠患者醫療為目的之行為。」醫療法
      第59條規定：「非醫療機構，不得為醫療廣告。」是以醫
      療法明定，醫療機構得為醫療廣告，意即得以利用傳播媒
      體宣傳醫療業務，以達招徠患者醫療為目的。此傳播媒體
      包括醫療法施行細則第4條所規定之：「本法所稱傳播媒
      體，指廣播、電視、錄影帶節目、新聞紙、雜誌、傳單、
      海報、招牌、牌坊、電影片及其他傳播方法」，用意是在
      保障領有國家證照的醫療從業人員從事合法的醫療廣告，
      避免沒有醫療專業的商業團體所做的醫療廣告誤導民眾，
      危害國民健康，而由合格的醫師和醫療院所所作的醫療廣
      告，則由法令加以保護。然原處分謂原告利用傳播媒體宣
      傳醫療業務，以達招徠患者之行為明顯，以此為理由責以
      違反醫療法之規定，是嚴重曲解法令。按醫療法規定之原
      意，招徠患者本來就是醫療廣告的目的，被告卻拿來當作
      犯罪的證據，完全違背立法的原意。
    2.醫療法第60條規定：「醫療廣告，其內容以左列事項為限
      ：1、醫療機構之名稱、開業執照字號、地址、電話及交
      通路線。2、醫師之姓名、性別、學歷、經歷及其醫師、
      專科醫師、優生保建醫師證書字號。3、公務人員保險、
      勞工保險及其他非商業性保險之特約醫院、診所字樣。4
      、診療科別、病名及診療時間。5、開業、歇業、停業、
      復業、遷徙及其年、月、日。6、其他經中央主管機關公
      告容許登載或播放事項。」原告以自費印製之傳單關於診
      所及新聘醫師介紹部份，列有醫師的學經歷、主治科別，
      以及診所的地圖、地址、電話和交通路線，完全符合醫療
      法的規定，絕對不是違規醫療廣告。免收掛號及免費骨質
      密度檢查部分，按醫療法第17條規定「醫療機構收取醫療
      費用之標準，由省（市）衛生主管機關核定之。」醫療法
      第18條規定：「醫療機構不得違反收費標準，超額收費。
      」另據衛生署函釋，掛號費係醫療機構之行政費用而非醫
      療費用，免收掛號費及免費骨質密度檢查是醫療院所的善
      行義舉，應予鼓勵而非懲罰。關於健保免費健康檢查之部
      分，按健保局規定成人健檢免收部分負擔，原告為嘉惠更
      多患者，連掛號費也免收取，同樣是醫療院所照顧社區民
      眾，做好預防保健提早發現問題，增進國民健康的善行義
      舉。另外，就廠商贈送100罐維他命C之部分，是原告要求
      廠商回饋社區民眾，將取之於社會的利潤用之於社會，此
      亦屬兼顧社會正義的善行。然而，被告完全不體恤醫療院
      所出於善意、有益社會的義行，執意強加莫須有的罪名予
      以懲罰，不但曲解法令，更違反社會公平與正義的原則。
    3.醫療法第53條規定：「本法第60條第1項第4款所定醫療廣
      告之診療科別，以經衛生主管機關核准服務醫師之科別為
      限；其病名，以國際疾病傷害及死因分類規定或經所在地
      直轄市或縣（市）衛生主管機關核准者為限。」本件系爭
      之市招內容：「耳鳴鼻過敏雷射治療」及「減肥專科、醫
      學美容皮膚病」，耳鳴、鼻過敏、肥胖症和皮膚病是國際
      疾病分類碼（ICD-9）388.3,477.9,278.0和691.8登載有
      案之國際傷病名稱，因此該傳單內容完全符合醫療法第53
      條之規定。
    4.被告在公車上刊登廣告，內容刊載「免費聽力檢查…小朋
      友，你檢查了沒？」，若以原處分上面的標準來看，難道
      不是「其利用傳播媒體宣傳醫療業務以達招徠患者之行為
      ，明顯涉及違反醫療法之規定」，強調免費，難道不是違
      反醫療法第44條第1項規定。被告主辦活動，所散發的傳
      單內容刊載「完全免費健檢現賺3千元」、「大型醫院高
      規格的健檢，首次引進全台北市的…」等字眼，這種傳單
      才是真正的違規醫療廣告。
　(二)被告主張之理由：
    1.查原告為景升聯合診所負責醫師，該診所懸掛「鼻過敏耳
      鳴雷射治療中心」、「景升減肥專科、醫學美容皮膚病」
      等刊登醫療器材及與核准登記科別不同之市招，並自行印
      製違規醫療廣告傳單供民眾取閱之事實，此有系爭違規市
      招照片4幀、違規醫療廣告影本、台北市文山區衛生所93
      年5月3日北市文衛三字第09360240200號函暨所附93年4月
      27日訪談原告之談話紀錄及電腦查詢原告診所設置科別資
      料影本各乙份附卷可稽。至原告主張其自行印製之傳單僅
      放置於診所內供病人取閱及廣告內容並未違反相關規定等
      節，按行政院衛生署89年6月1日衛署醫字第89026269號函
      釋，醫療廣告得刊登之內容，依行為時醫療法第60條規定
      ，僅能刊登醫療機構之名稱、開業執照字號、地址等，醫
      療院所之廣告或市招刊登醫療器材，業已逾越行為時醫療
      法第60條規定範疇。查本件系爭市招及廣告內容刊有醫療
      器材名稱、診所名稱、原告姓名、電話等資料，已達原告
      招徠病患醫療之目的。
    2.又原告之診所係公眾得出入之場所，即便系爭廣告傳單係
      放置於原告診所內供病人取閱，亦足使不特定多數人藉此
      管道獲得資訊，實已達到宣傳醫療業務，以招徠患者醫療
      之目的。另系爭廣告內容敘及免費檢查及致贈贈品等優惠
      活動，顯屬以不正當方式招攬病人。本件原告診所之市招
      及醫療廣告已逾行為時醫療法第44條第1項及第60條第1項
      規定所容許刊登之範圍，核屬違規醫療廣告。
　　理  由
一、原告起訴時，被告代表人為張珩，嗣於94年2日1日變更為宋
    晏仁，茲據新任代表人具狀承受訴訟，於法核無不合，應予
    准許。
二、按本件行為時醫療法第10條規定：「本法所稱衛生主管機關
    ：在中央為行政院衛生署；在直轄市為直轄市政府；在縣（
    市）為縣（市）政府。」又台北市政府90年8月23日府秘二
    字0000000000號公告：「主旨：公告本府主管業務委任事項
    ，並自90年9月1日起生效。…公告事項：…6、本府將下列
    業務委任本府衛生局，以該局名義執行之…（10）醫療法中
    有關本府權限事項。…」。因此，本件原處分機關為臺北市
    政府衛生局，應先明。
三、次按，行為時醫療法第8條規定：「本法所稱醫療廣告，係
    指利用傳播媒體，宣傳醫療業務，以達招徠患者醫療為目的
    之行為。」同法第44條第1項規定：「醫療機構，不得以不
    正當方法，招攬病人。」同法第60條第1項規定：「醫療廣
    告，其內容以左列事項為限：1、醫療機構之名稱、開業執
    照字號、地址、電話及交通路線。2、醫師之姓名、性別、
    學歷、經歷及其醫師、專科醫師、優生保健醫師證書字號。
    3、公務人員保險、勞工保險及其他非商業性保險之特約醫
    院、診所字樣。4、診療科別、病名及診療時間。5、開業、
    歇業、停業、復業、遷移及其年、月、日。6、其他經中央
    衛生主管機關公告容許登載或播放事項。」第77條第1項規
    定：「有下列情形之1者，處5千元以上5萬元以下罰鍰：1、
    違反…第44條…第60條…規定或擅自變更核准之廣告內容。
    …」同法第85條規定：「本法所定之罰鍰，於非財團法人之
    私立醫療機構，處罰其負責醫師。」同法施行細則第4條規
    定：「本法第8條所稱傳播媒體，指廣播、電視、錄影節目
    帶、新聞紙、雜誌、傳單、海報、招牌、牌坊、電影片及其
    他傳播方法。」第53條規定：「本法第60條第1項第4款所定
    醫療廣告之診療科別，以經衛生主管機關核准登記服務醫師
    之科別為限；其病名，以國際疾病傷害及死因分類規定或經
    所在地直轄市或縣（市）衛生主管機關核准者為限。」
四、原告為「景升聯合診所」負責醫師，該診所懸掛「鼻過敏耳
    鳴雷射治療中心」、「景升減肥專科、醫學美容皮膚病」等
    刊登醫療器材及與核准登記科別不同之市招，並自行印製內
    容刊載：「…景升聯合診所…免費骨質密度檢查憑健保卡免
    費31項健康檢查…憑健保卡過敏患者可作免費過敏原檢測廠
    商贈送100罐維他命C、喉糖、纖維條，送完為止…健保可作
    心電圖、超音波、鼻咽喉內視鏡…本院備有各種超音波及高
    溫蒸氣化痰機…特設雷射耳鳴腦鳴及雷射鼻過敏門診，由院
    長甲○○醫師親自主持…預約電話0000-0000…」等詞句之
    醫療廣告傳單供民眾取閱之事實，此有市招照片4幀、醫療
    廣告影本、台北市文山區衛生所93年5月3日北市文衛三字第
    09360240200號函暨所附93年4月27日訪談原告之談話紀錄及
    電腦查詢原告診所設置科別資料影本各乙份附卷可稽，堪信
    為真實。
五、原告雖主張其以自費印製之傳單關於診所及新聘醫師介紹部
    分，列有醫師的學經歷、主治科別，以及診所的地圖、地址
    、電話和交通路線，完全符合醫療法的規定。免收掛號費及
    免費骨質密度檢查是醫療院所的善行義舉，應予鼓勵而非懲
    罰。健保局規定成人健檢免收部分負擔，原告為嘉惠更多患
    者，連掛號費也免收取，同樣是醫療院所照顧社區民眾，做
    好預防保健提早發現問題，增進國民健康的善行義舉。就廠
    商贈送100罐維他命C之部分，是原告要求廠商回饋社區民眾
    ，將取之於社會的利潤用之於社會，此亦屬兼顧社會正義的
    善行等等。
六、經查，前揭行政院衛生署89年6月1日衛署醫字第89026269號
    函釋，醫療廣告得刊登之內容，依前揭行為時醫療法第60條
    規定，僅能刊登醫療機構之名稱、開業執照字號、地址等，
    原告醫療院所之廣告或市招刊登醫療器材，業已逾越行為時
    醫療法第60條規定。又前揭市招及廣告內容刊有醫療器材名
    稱、診所名稱、原告姓名、電話等資料，已達原告招徠病患
    醫療之目的。又原告之診所係公眾得出入之場所，原告將前
    揭廣告傳單置放於原告診所內供病人取閱，足使不特定多數
    人藉此管道獲得傳單資訊，已達到宣傳醫療業務，以招徠患
    者醫療之目的。另前揭廣告內容敘及免費檢查及致贈贈品等
    優惠活動，亦屬以不正當方式招攬病人。原告診所之市招及
    醫療廣告已逾行為時醫療法第44條第1項及第60條第1項規定
    所容許刊登之範圍，原告主張其符合醫療法的規定，免收掛
    號費及免費骨質密度檢查是醫療院所的善行義舉等等，核非
    可採。
七、從而，被告以原告違反行為時醫療法第44條第1項、第60條
    第1項規定，且因原告前因夾報散發違規醫療廣告傳單，經
    被告以93年4月12日北市衛三字第09332409300號行政處分書
    （該行政處分書於93年4月15日送達）查處在案，本件係第2
    次刊登違規醫療廣告，乃依臺北市政府處理違反各項醫療衛
    生法規統一裁罰基準，處原告新臺幣6萬元罰鍰，於法並無
    不合。訴願決定予以維持，亦屬妥適。原告主張前詞，請求
    撤銷訴願決定及原處分，為無理由，應予駁回。
八、本件訴訟標的金額未逾20萬元，為適用簡易程序事件，本判
    決爰不經言詞辯論為之，併此敘明。
據上論結，本件原告之訴為無理由，爰依行政訴訟法第233條、
第98條第3項前段，判決如主文。
中　　華　　民　　國　　94　　年　 　3　　月　　9　　 日
                             第一庭法　官  陳國成
上為正本係照原本作成。
本件以訴訟事件所涉及之法律見解具有原則性者為限，始得於本
判決送達後20日內向本院提出上訴狀並表明上訴理由，如已於本
判決宣示後送達前提起上訴者，應於判決送達後20日內補具上訴
理由（均按他造人數附繕本），且經最高行政法院許可後方得上
訴。
中　　華　　民　　國　　94　　年　 　3　　月　 11  　 日
            　　　　　　　　　　   書記官  王英傑
